臺灣板橋地方法院刑事判決　　　　　　　95年度訴字第3934號
公　訴　人　臺灣板橋地方法院檢察署檢察官
被　　　告　甲○○
　　　　　　　　　　（現羈押在臺灣台北看守所）
選任辯護人　黃青鋒　律師
上列被告因強盜等案件，經檢察官提起公訴（95年度偵字第2618
6 號、第28807號），本院判決如下：
    主  文
甲○○竊盜，累犯，處有期徒刑肆月；又竊盜，累犯，處有期徒
刑月；又依法逮捕之人脫逃，累犯，處有期徒刑肆月；又意圖
為自己不法之所有，攜帶兇器，以強暴至使不能抗拒，而取他人
之物，累犯，處有期徒刑年拾月，扣案之水果刀壹支沒收。應
執行有期徒刑肆年陸月，扣案之水果刀壹支沒收。
    事  實
一、甲○○於民國93年間因施用毒品案件，經國防部南部地方軍
    事法院以94年度和審字第1 號判處有期徒刑1 年6 月，於94
    年3 月17日確定，於95年6 月9 日縮刑期滿執行完畢。竟仍
    不知悔改：
  (一)於95年9 月22日中午12時許，前往丙○○所經營、位在台北
    縣三重市○○街82巷1 號1 樓之「慧如平價商店」，見四下
    無人而有機可乘，竟基於意圖為自己不法所有之竊盜犯意，
    將該店內之收銀機1 台（內含現金新台幣（下同）3,800 元
    及電話卡20餘張）竊取得手，旋即逃逸。嗣又於同年10月4
    日上午7 時許，見丁○○所有之車號GCE-605 號重型機車停
    放在台北縣三重市○○街92巷6 號前，而有機可乘，遂再基
    於意圖為自己不法所有之竊盜犯意，以其所有之鑰匙1 支，
    啟動該機車電門發動後竊取得手。
  (二)嗣甲○○於95年10月26日晚間18時30分許，經台北縣政府警
    察局三重分局員警持搜索票前往其位在臺北縣三重市○○街
    92巷1 號3 樓之住處執行搜索，扣得海洛因1 包及注射針筒
    1 支（所涉毒品危害防制條例案件經檢察官另行偵查起訴）
    ，而為警依現行犯之規定當場逮捕，帶往台北縣政府警察局
    三重分局厚德派出所調查後，隨即於翌日凌晨2 時許移送至
    台北縣政府警察局三重分局偵查隊。甲○○見其手銬並未緊
    扣手腕，即趁員警不注意之際，將手自手銬中鬆脫，步行離
    開台北縣政府警察局三重分局而脫逃。嗣經警於95年10月28
    日清晨5 時30分許，在台北縣三重市○○路○ 段101 巷口查
    獲。
  (三)詎甲○○行為時係辨識行為違法或依其辨識而行為之能力顯
    著減低之人，又於同年12月9 日下午14時許，在台北縣三重
    市○○○路147 號前之公車站前，見乙○○（起訴書誤載為
    「鄭雅芸」）獨自一人在該處等公車而有機可乘，竟基於意
    圖為自己不法所有之強盜犯意，取出其預藏在皮包內、客觀
    上可作為兇器使用之水果刀1 支，以刀尖抵住乙○○之右後
    背部，乙○○因而感覺有異轉身查看，甲○○遂在乙○○面
    前揮動該水果刀而施以強暴，至使乙○○不能抗拒，旋即取
    走乙○○揹在左肩之咖啡色皮包1 個（內有現金2,700 元、
    手機1 具及價值約1,400 元之耳環1 對），得手後即行逃逸
    。嗣經乙○○喊叫求救，而於該日下午14時15分許，經路人
    施文宗在台北縣三重市○○路○ 段7 號前逮捕，而悉上情，
    並經警扣得甲○○所有供強盜犯行所用之水果刀1支。
二、案經台北縣政府警察局三重分局報告臺灣板橋地方法院檢察
    署檢察官偵查起訴。
    理  由
一、有關上開犯罪事實，訊據被告於警詢、偵查及本院審理中均
    已坦承不諱，並經被害人丙○○、丁○○於警詢中證述甚明
    （見95年偵字第26186 號卷第17至20頁），並有台北縣政府
    警察局車輛失竊電腦輸入單1 紙在卷可查（見上開偵查卷第
    39頁）。另被告經警執行搜索而當場逮捕乙節，亦有本院搜
    索票、搜索扣押筆錄、扣押物品目錄表、逮捕通知書各1 件
    在卷可佐（見上開偵查卷第6 至10頁、第23頁）。而就被告
    強盜部分，則經證人乙○○於警詢及本院審理中具結證述甚
    詳（見95年偵字第28807 號卷第11至13頁、本院96年5 月8
    日審理筆錄第3 至6 頁），並有證人施文宗於警詢中之證言
    可佐（見上開偵查卷第14至15頁），且有被害人乙○○右後
    側傷勢照片3 幀、贓物認領保管單1 件附卷可稽（見上開偵
    查卷第21至23頁）。足見被告所為上開自白與事實相符，自
    得採為認定之依據。被告上開犯行事證明確，堪予認定。
二、核被告甲○○就犯罪事實(一)所為，均係犯刑法第320 條第1
    項之竊盜罪；犯罪事實(二)部分，則係犯刑法第161 條第1 項
    之脫逃罪。次按最高法院92年度台上字第2982號判決見解所
    認，「刑法上之搶奪罪，其為奪取他人所有物雖與強盜罪無
    殊，但搶奪行為僅指乘人不及抗拒而為奪取者而言，如果施
    用強暴脅迫使人不能抗拒而為奪取，即應成立強盜之罪。至
    所謂強暴脅迫手段，祇須抑壓被害人之抗拒，足以喪失其意
    思自由為已足，縱令被害人實際並無抗拒行為，仍於強盜罪
    之成立，不生影響」。本件被告係以水果刀抵住告訴人乙○○之右後背部而施以強暴，此觀之證人乙○○於本院審理中
    所為證言即明，且被告復以刀尖指向乙○○胸前，距離乙○○約僅5 、60公分，並彎著手腕在胸前拿刀作勢想要刺向被
    害人的樣子，此節亦經證人乙○○證述甚明（見本院上開審
    理筆錄第7 頁），足見被告持刀之舉客觀上已足以使乙○○
    不能抗拒，雖乙○○實際上並無抗拒行為，仍無礙於強盜罪
    之成立，是核被告就犯罪事實(三)所為，係犯刑法第330 條第
    1 項之攜帶兇器強盜罪。是辯護人為被告辯稱此部分應構成
    刑法第325 條第1 項之搶奪罪云云，乃非可採。被告所犯上
    開各罪，犯意各別，行為互殊，應予分論併罰。
三、至被告又抗辯其就上述犯罪事實(二)、(三)之行為時，因服用戒
    治毒癮藥物而精神恍惚乙節：
  (一)按刑法上之心神喪失與精神耗弱，應依行為時精神障礙程度
    之強弱而定，如行為時之精神，對於外界事務全然缺乏知覺
    理會及判斷作用，而無自由決定意思之能力者，為心神喪失
    ；且刑法上所謂心神喪失人，非以其心神喪失狀態毫無間斷
    為必要，如果行為時確在心神喪失之中，即令其在事前事後
    偶回常態，仍不得謂非心神喪失人；而是否心神喪失，乃屬
    醫學上精神病科之專門學問，應由專門精神病醫學研究之人
    予以診察鑑定，方足斷定，最高法院26年渝上字第237 號、
    24年上字第2844號、47年台上字第1253號判例參照。
  (二)經查，被告於95年11月8 日前往臺北市立聯合醫院松德院區
    就診，經診斷為「海洛因成癮」，住院至95年11月10日，出
    院時曾開立7 天份藥物鎮靜戒癮乙節，有該院96年1 月29日
    函暨所附病歷資料1 件在本院卷內可查。嗣被告復於95年11
    月10日、同年12月1 日及同年12月7 日前往仁德聯合診所就
    醫戒治海洛因成癮症，經給予處方藥物，該處方藥物如不當
    使用會有失神狀態，使用藥物需有人看護等情，亦有該診所
    96年1 月29日函暨所附病歷資料1 件附於本院卷內可佐。而
    上開處方藥物經本院送行政院國軍退除役官兵輔導委員會臺
    北榮民總醫院臨床毒物科鑑定結果，認「在臨床經驗上，服
    用上述戒斷藥物，可能產生輕度不適，如口乾、全身無力、
    手抖、頭暈、嗜睡、消化不良等症狀，但在醫師處方的使用
    劑量下，少有中樞神經系統之嚴重副作用（如意識不清、幻
    覺、失憶、昏迷等），因此對外界事物判斷的能立即控制行
    為的能力，以臨床經驗而言，可能受到上述戒斷藥物的影響
    ，但影響程度應不嚴重。然而，服用戒斷藥後反應存在個別
    差異，且與藥量、服藥時間及當時身體狀態等因素有關，不
    宜一概論之」等語。而上開治療均係在本件犯罪事實(二)發生
    之後，自難認被告所為脫逃犯行與上開治療所使用之戒癮藥
    物有何關涉。
  (三)至本件犯罪事實(三)發生時間係於95年12月9 日，可見被告於
    該次強盜犯行前確有服用毒癮戒斷藥物，是被告於本院審理
    中辯稱，其因服用戒斷藥物而有精神恍惚之症狀，已非全然
    無稽。再者，證人即承辦警員吳俊昇於本院審理中亦具結證
    稱：「被告在警局一直請家人將他的藥拿到派出所，但他的
    家人沒有拿過來，我們有問被告吃什麼藥，被告說有看醫生
    ，是有關焦慮症的藥，我們在製作警詢筆錄前就帶同被告返
    家拿藥」等語（見本院96年5 月8 日審理筆錄第14頁）。參
    以被告於警詢中供稱：「我有焦慮症，精神狀況尚可，我精
    神目前不佳」等語（見95年偵字第28807 號卷第9 頁），益
    見被告此部分所辯並非子虛。雖被告於警詢中即供承其強盜
    犯行不諱，惟此充其量僅能證明被告對其加重強盜之事實，
    明知並有意使其發生，被告主觀上有加重強盜罪之故意，符
    合加重強盜罪之主觀構成要件，然究無法以此認定被告有判
    斷不法之意識能力及依其判斷而為行為之控制能力，而謂被
    告具有刑事法上之責任能力。至被告於行為時是否心神喪失
    或精神耗弱，徵諸上開判例意旨，自應由專門精神病醫學研
    究之人予以診察鑑定，始足為斷。
  (四)此外，就被告行為時之精神狀況，亦經本院送行政院國軍退
    除役官兵輔導委員會臺北榮民總醫院鑑定，認為：「案發前
    侯員於醫療院所之精神科診治紀錄顯示侯員之精神科診斷為
    藥物依賴症（主要為海洛因依賴）；侯員於鑑定時之精神狀
    態檢查有明顯衝度控制困難之症狀，侯員在身心症狀困擾方
    面，具有明顯情緒行為困擾的指標，尤其在強迫症及對於衝
    動情緒的控制更位於嚴重困擾的程度；本案侯員於持刀行搶
    前不久，侯員表示曾服用過量戒治海洛因依賴症之處方藥物
    ，亦經本院毒物科檢驗出含Rohypnol（Flunitrazepam,2mg
    ）及其他鎮定安眠藥物，侯員於被逮捕後3 個半小時後之筆
    錄證詞曾表示『我目前精神狀況不佳』，目前雖無在場人員
    進一步之客觀精神狀況觀察紀錄，然由精神科臨床判斷，侯
    員於案發當時表示因過量服用鎮定安眠藥或其他藥物引起精
    神狀態不佳應為可信，侯員當時可能之精神科診斷為『急性
    藥物中毒』，綜合以上推斷，侯員持刀行搶時之精神狀態為
    『因急性藥物中毒造成認知障礙及衝動控制困難，致其辨識
    行為違法或依其辨識而行為之能力顯著減低』，即侯員持刀
    行搶行為時之精神狀態應已達『精神耗弱』，然侯員於本案
    竊盜及脫逃時則未有上述受精神疾病或藥物影響之情形，並
    無心神喪失或精神耗弱之情狀」等語，此有該院96年4 月10
    日函所附精神狀況鑑定書1 件附於本院卷內可查。觀之上開
    精神鑑定書已詳載被告個人生活史及病史、精神狀態檢查、
    心理測驗等項，再據以記載鑑定結果，則該份精神鑑定報告
    書既詳載鑑定之經過及其結果，已合於刑事訴訟法第206 條
    第1 項所定之程式。雖證人吳俊昇於本院審理中證稱：「如
    果有精神疾病，應該會有一些特殊的言詞或動作，但被告經
    路人逮捕後都沒有動，也沒有說甚麼話，沒有感覺出異狀。
    製作筆錄時與一般犯嫌回答的狀況相同，但回答得比較簡單
    ，沒有什麼辯解」等語（見本院上開審理筆錄第12頁），然
    證人吳俊昇並非專門精神病醫學研究之人，自不能僅由證人
    吳俊昇所述被告之言語舉止無異狀，即認被告於行為時未受
    藥物影響。
  (五)綜上所述，就犯罪事實(二)部分，並無何其他證據可資佐證被
    告此節犯行與服用前述戒斷藥物相關，被告此部分所辯即非
    可採。至本件被告為如犯罪事實(三)所述強盜犯行時，其對於
    外界事物之判斷能力，較普通人之平均程度顯然減退，有其
    辨識行為違法或依其辨識而行為之能力顯著減低之情形，爰
    依刑法第19條第2 項之規定減輕其刑。
四、又查，被告前於93年間因施用毒品案件，經國防部南部地方
    軍事法院以94年度和審字第1 號判處有期徒刑1 年6 月，於
    94年3 月17日確定，於95年6 月9 日縮刑期滿執行完畢等情
    ，有臺灣高等法院被告前案紀錄表1 件在卷可查，被告於上
    開有期徒刑執行完畢後5 年內再犯本件均有期徒刑以上之罪
    ，均為累犯，各應依刑法第47條第1 項之規定加重其刑，並
    依刑法第71條第1 項之規定先加後減之。爰審酌被告多次違
    反毒品危害防制條例前科之素行狀況，及其年輕力壯、四肢
    健全，不思憑己力賺取財物，竟為牟小利，率爾竊取被害人
    丙○○、丁○○之財物，造成其等損失，甚而於光天化日下
    強盜被害人乙○○之皮包，對於社會治安危害重大，嚴重威
    脅乙○○之生活安全感，且其因涉嫌施用毒品經警逮捕，竟
    趁隙脫逃，導致警察機關刑案偵查資源之浪費等犯罪動機、
    目的、手段與所生危害程度，並考量被告犯罪後坦承多數犯
    行之犯後態度等一切情狀，分別量處如主文所示之刑，並定
    應執行刑如主文所示。至扣案之水果刀1 支，係被告所有供
    本件強盜犯行所用之物，業經被告於本院審理中供述甚明，
    應依刑法第38條第1項第2款之規定宣告沒收。
據上論斷，應依刑事訴訟法第299 條第1 項前段，刑法第320 條
第1 項、第161 條第1 項、第330 條第1 項、第19條第2 項、第
47條第1 項、第51條第5 款、第38條第1 項第2 款，刑法施行法
第1條之1，判決如主文。
本案經檢察官馬凱蕙到庭執行職務。
中　　華　　民　　國　　96　　年　　5 　　月　　30　　日
                  刑事第十四庭  審判長法　官  林海祥
                                      法　官  朱敏賢
                                      法　官  汪怡君
上列正本證明與原本無異。
如不服本判決，應於送達後十日內向本院提出上訴狀。
                                      書記官  李郁禎
中　　華　　民　　國　　96　　年　　5 　　月　　31　　日
附錄本案論罪科刑法條全文：
中華民國刑法第320條
意圖為自己或第三人不法之所有，而竊取他人之動產者，為竊盜
罪，處五年以下有期徒刑、拘役或五百元以下罰金。
意圖為自己或第三人不法之利益，而竊佔他人之不動產者，依前
項之規定處斷。
前二項之未遂犯罰之。
中華民國刑法第161條
依法逮捕、拘禁之人脫逃者，處一年以下有期徒刑。
損壞拘禁處所械具或以強暴脅迫犯前項之罪者，處五年以下有期
徒刑。聚眾以強暴脅迫犯第1 項之罪者，在場助勢之人，處三年
以上十年以下有期徒刑。
首謀及下手實施強暴脅迫者， 處五年以上有期徒刑。
前三項之未遂犯，罰之。
中華民國刑法第330條
犯強盜罪而有第三百二十一條第一項各款情形之一者，處七年以
上有期徒刑。
前項之未遂犯罰之。
